【裁判字號】    99,交聲,4051
【裁判日期】    991123
【裁判案由】    聲明異議
【裁判全文】
臺灣臺中地方法院交通事件裁定      99年度交聲字第4051號
原處分機關  交通部公路總局臺中區監理所豐原監理站
異議人即
受處分人    甲○○
上列異議人即受處分人因違反道路交通管理處罰條例案件，對於
交通部公路總局臺中區監理所豐原監理站民國99年11月10日所為
之處分（豐監稽違字第裁63－HD0000000號裁決書），聲明異議
，本院裁定如下：
    主  文
原處分中關於罰鍰新臺幣萬伍仟元部分撤銷。
前項撤銷部分，甲○○不罰。
其餘聲請駁回。
    理  由
一、原處分機關略以：異議人即受處分人甲○○（下稱受處分人
    ）於民國98年7月16日13時30分許，機車駕駛執照吊扣期間
    ，騎乘車牌號碼F8N-007號重型機車，在臺中縣神岡鄉○○
    路95-2號前，因「酒後駕車肇事，經警會同署立豐原醫院抽
    血檢測血液中酒精濃度為261.9mg/dl，換算呼氣值為1.31mg
    /l，超過標準值0.25mg/l」違規，經臺中縣警察局豐原分局
    社口派出所員警依違反道路交通管理處罰條例第35 條第1項
    第1款逕行製作中縣警交字第HD0000000號舉發違反道路管理
    事件通知單予以舉發，經原處分機關於99年11月10日依違反
    道路交通管理處罰條例第35條第3項及道路交通管理事件統
    一裁罰基準及處理細則第41條、第43條及第67條之規定，以
    豐監稽違字第裁63-HD0000000號裁決書裁處受處分人新臺幣
    （下同）6萬元，吊銷機車駕駛執照36個月，施以道安講習
    ，逾期依處罰主文規定處分等語。
二、異議意旨略以：受處分人酒駕違規案，經臺灣臺中地方法院
    檢察署檢察官依刑事訴訟法第253條之2規定，諭知受處分人
    捐款3萬5000元，惟原處分機關又依道路交通管理處罰條例
    第35條第1項規定，裁罰6萬元整（誤繕為4萬5000元），有
    違行政罰法第26條規定，一事不二罰之立法旨意，且行政罰
    法第26條文，並無緩起訴處分之規定，爰請求撤銷原處分有
    關罰鍰部分等語。
三、按汽車駕駛人，駕駛汽車經測試檢定有酒精濃度超過規定標
    準者，處新臺幣1萬5000元以上6萬元以下罰鍰，並當場移置
    保管該汽車及吊扣其駕駛執照1年；汽車駕駛人經依第1項規
    定吊扣駕駛執照，並於吊扣期間再有第1項情形者，處新臺
    幣6萬元罰鍰，並當場移置保管該汽車及吊銷其駕駛執照；
    又按汽車駕駛人有飲酒後其吐氣所含酒精成份超過每公升0.
    25毫克以上者，不得駕車。道路交通管理處罰條例第35條第
    1項第1款、第3項及道路交通安全規則第114條第2款分別定
    有明文。
四、經查：
(一)、受處分人於98年7月16日13時30分許，機車駕駛執照吊扣期
    間，騎乘車牌號碼F8N-007號重型機車，在臺中縣神岡鄉○
    ○路95-2號前，為警測得其血液中酒精濃度為261.9mg / dl
    ，換算呼氣酒精濃度達每公升1.31毫克，超過規定之標準，
    經警舉發酒後駕車違規之事實，為受處分人所自承，並有受
    處分人機車駕照基本資料、臺中縣警察局豐原分局社口派出
    所員警開立之中縣警交字第HD0000000號舉發違反道路交通
    管理事件通知單、臺灣臺中地方法院檢察署98年度偵字第22
    758號緩起訴處分書各乙份附卷足憑，是受處分人於吊扣駕
    照期間，騎乘重型機車經測試檢定酒精濃度超過規定標準之
    違規事實，洵堪認定。
(二)、惟按94年2月5日公布、95年2月5日施行之行政罰法第26條第
    1項規定：「一行為同時觸犯刑事法律及違反行政法上義務
    規定者，依刑事法律處罰之，但其行為應處以其他種類行政
    罰或得沒入之物而未經法院宣告沒收者，亦得裁處之」，又
    同條第2項規定：「前項行為如經不起訴處分或為無罪、免
    訴、不受理、不付審理之裁判確定者，得依違反行政法上義
    務規定裁處之」，受處分人上開酒後駕車行為，即係一行為
    同時觸犯刑法第185條之3之公共危險罪與道路交通管理處罰
    條例第35條第1項第1款之酒醉駕車之行政罰，依上開規定，
    自應依刑事法律之刑法第185條之3規定處罰。而受處分人此
    次酒後駕車之行為，業經臺灣臺中地方法院檢察署檢察官於
    98年10月15日以98年度偵字第22758號為緩起訴處分，其期
    間為1年，受處分人應於收受緩起訴處分命令通知書之日起1
    個月內，向社團法人臺中市晚晴婦女協會支付3萬5000元，
    業由受處分人履行完畢，嗣於99年11月4日緩起訴期滿未經
    撤銷，緩起訴處分實質確定等情，有前開緩起訴處分書、臺
    灣臺中地方法院檢察署檢察官執行緩起訴處分命令通知書、
    郵政跨行匯款申請書、臺灣高等法院被告前案紀錄表各乙份
    附卷可參。
(三)、揆諸行政罰法第26條之立法理由所示：一行為同時觸犯刑事
    法律及違反行政法上義務規定時，由於刑罰與行政罰同屬對
    不法行為之制裁，而刑罰之懲罰作用較強，故依刑事法律處
    罰，即足資警惕時，實無為一事二罰再處行政罰之必要。且
    刑事法律處罰，由法院依法定程序為之，較符合正當法律程
    序，應予優先適用。但罰鍰以外之沒入或其他種類行政罰，
    因兼具維護公共秩序之作用，為達行政目的，行政機關仍得
    併與裁處等情。據此，本件受處分人所受之緩起訴處分與前
    揭行政罰法第26條第2項所規定之不起訴處分是否相當，即
    應視緩起訴處分之具體內容，在實質上與行政罰是否相當而
    定，非可一概而論。
(四)、檢察官依刑事訴訟法第253條之2第2項規定為緩起訴處分，
    命被告為金錢給付、勞務給付及處遇措施的部分，應得被告
    之同意（因涉及被告之人身自由及財產的拘束，且產生未經
    裁判即終局處理案件之實質效果，自應考慮被告之意願）；
    且命被告為金錢給付部分，並得為民事強制執行名義。是以
    ，無論檢察官課以被告以上何種負擔或指示，此等負擔或指
    示雖非「刑罰」，但仍是一種「特殊的處遇措施」，會產生
    未經裁判即終局處理案件之實質效果，亦即性質上已係實質
    的制裁，造成被告權利即財產減少及自由受限的影響；且緩
    起訴處分所定緩起訴期間期滿後，該緩起訴處分將發生禁止
    對已為緩起訴處分之同一犯罪事實再行起訴之效力，即所謂
    「緩起訴處分之實體（實質）確定力」；因此，緩起訴處分
    所定緩起訴期間期滿後，該緩起訴處分乃發生實質確定力。
    故檢察官所為對於受處分人之緩起訴處分，實已產生實質刑
    罰之效果。至於絕對之不起訴處分，則自處分確定時起即發
    生實體上之確定力，不若緩起訴處分於緩起訴處分之期間（
    即猶豫期間）僅發生形式之之確定力；另相對不起訴處分（
    即刑事訴訟法第25 3條），於不起訴處分確定時，即產生禁
    止再訴之實體確定力，且與緩起訴處分具有相當重疊性，亦
    即得為緩起訴處分的範圍均包含相對不起訴處分的範圍，同
    時緩起訴處分確定後，依刑事訴訟法第260條規定，仍未發
    生禁止再訴之實體確定力，在效果上有很大之不同。因之，
    緩起訴處分自不宜與不起訴處分等同視之，於理甚明。
(五)、又我國關於不起訴處分與緩起訴處分之規定，多見於刑事訴
    訟法，於該法法例之用語，均個別明列之，如刑事訴訟法第
    255條第1項、第259條、第260條均屬之；易言之，在我國刑
    事訴訟法之體例上，並無將「不起訴處分」一詞包含「緩起
    訴處分」之情形。再依我國刑事訴訟法第253條之1規定，有
    關緩起訴處分，需具備犯罪嫌疑充足、斟酌刑法第57條所列
    事項、為公共利益之維護及以緩起訴為適當者（即適當性）
    等要件；尚與不起訴處分之要件有間；因之，倘認行政罰法
    第26條第2項規定之「不起訴處分」包含「緩起訴處分」之
    情形，是否已逾文義解釋之範圍，實有疑問。況關於緩起訴
    處分之要件、裁量之基準，與不起訴處分相較，均多有不同
    ，至多應僅得視緩起訴處分為暫緩起訴之處分，而非不起訴
    處分。另行政罰法第26條第2項規定既未明文包含「緩起訴
    處分」之類型，而對於人民不利益之規定本不得任意加以擴
    張其適用，自不宜逕認行政罰法第26條第2項之規定於經緩
    起訴處分之情形亦有適用，始為允當，並符其立法理由。
(六)、另依違反道路交通管理事件統一裁罰基準及處理細則第2條
    所定「違反道路交通管理事件統一裁罰基準表」，駕駛人經
    依第35條第1項各款規定吊扣駕駛執照，並於吊扣期間再有
    第1項情形者，應處最低罰鍰6萬元。本件受處分人於吊扣駕
    照期間，被查獲酒後駕車酒精濃度達每公升1.31毫克，依前
    開道路交通管理事件統一裁罰標準及處理細則規定最低罰鍰
    為6萬元。受處分人在刑事部分，雖經檢察官為緩起訴處分
    ，並經檢察官命向社團法人臺中市晚晴婦女協會支付3萬500
    0元，然與前開最低罰鍰金額相較，顯然偏低，難謂符合公
    平正義原則。為杜前開流弊，94年12月28日修正公布，95年
    7月1日施行之道路交通管理處罰條例第35條第8項亦規定：
    「前項汽車駕駛人，經裁判確定處以罰金低於本條例第92條
    第3項所定最低罰鍰基準規定者，應依本條例裁決繳納不足
    最低罰鍰之部分。」參以臺灣高等法院於95年10月30日以院
    信文廉字第0950006510號轉司法院函示所屬各法院：請就酒
    後駕車案件，如認應科以罰金刑者，允衡酌其行為之危害性
    ，並參酌道路交通管理處罰條例第35條第8項：「前項汽車
    駕駛人，經裁判確定處以罰金低於本條例第92條第3項所訂
    最低罰鍰基準規定者，應依本條例裁決繳納不足最低罰鍰之
    部分」等相關意旨，妥適量刑等情，本件受處分人縱業依緩
    起訴處分命令向社團法人臺中市晚晴婦女協會繳納3萬5000
    元，依上開規定，原處分機關就行政罰之罰鍰方面仍得裁處
    新臺幣2萬5000元（即差額部分）。
五、綜上所述，受處分人上開違規行為，因另犯刑法第185條之3
    酒醉駕車之公共危險罪，經臺灣臺中地方法院檢察署檢察官
    為緩起訴處分，受處分人因此依緩起訴命令向社團法人臺中
    市晚晴婦女協會繳納3萬5000元，已詳如前述，則本件既已
    依懲罰作用較強之刑事法律制裁後，則於3萬5000元之範圍
    內即無再依行政法為相同處罰之必要，受處分人就此部分聲
    明異議，為有理由，原處罰就此部分應予撤銷，另由本院為
    受處分人不罰之諭知，其餘部分之聲請則應予駁回。至於原
    處分關於吊銷機車駕駛執照36個月部分，則係預防將來再犯
    危險之管制罰，而有別於前揭針對已發生違規事實科處罰鍰
    之行政秩序罰，屬行政罰法第26條第1項但書所稱之「其他
    種類行政罰」，原處分機關仍得依法予以裁處，受處分人就
    此部分雖未聲明異議，仍併此敘明。
六、據上論斷，應依道路交通管理處罰條例第87條第2 項，道路
    交通事件處理辦法第18條、第19條前段，裁定如主文。
中    華    民    國    99    年    11    月    23    日
                        臺灣臺中地方法院交通法庭
                            法  官  劉麗瑛
以上正本證明與原本無異。
如不服本裁定，應於收受送達後5日內向本院提出抗告狀。（應
                            書記官  王玟
中    華    民    國    99    年    11    月    23    日

司法院資訊處製作；財團法人民間司法改革基金會備份。
